臺灣高等法院民事判決
110年度上字第323號
上  訴  人  張學智  
訴訟代理人  林明信律師
被  上訴人  陸弘股份有限公司
法定代理人  何平陸  
訴訟代理人  嚴奇均律師
            江立偉律師
上列當事人間請求返還不當得利事件，上訴人對於中華民國109
年12月31日臺灣桃園地方法院109年度訴字第2490號第一審判決
提起上訴，本院於110年12月15日言詞辯論終結，判決如下：
    主      文
原判決關於命上訴人給付逾新臺幣壹佰柒拾柒萬玖仟零貳元本息
部分，及該部分假執行之宣告暨除確定部分外之訴訟費用裁判，
均廢棄。
上開廢棄部分，被上訴人在第一審之訴及假執行之聲請均駁回。
其餘上訴駁回。
第一（除確定部分外）、二審訴訟費用由上訴人負擔百分之三十
八，餘由被上訴人負擔。
    事實及理由
一、被上訴人主張：伊自民國93年8月起承租坐落桃園縣○○市（
    現改制為桃園市○○區○○○段0000地號土地上門牌桃園縣○○市○
    ○路00巷00號之未辦保存登記建物（供作廠房使用，下稱富
    國10號廠房）其中如原判決附圖所示A、C部分（下稱AC廠房
    ），AC廠房設有電號00-00-0000-000之電表（下稱系爭電表
    ），伊承租期間均負責向台灣電力股份有限公司（下稱台電
    ）繳納系爭電表計算之電費。而上訴人自95年7月1日起亦承
    租富國10號廠房其中如原判決附表所示D部分（下稱D廠房）
    ，因D廠房未設置獨立電表，故上訴人自95年7月1日起至105
    年6月30日止（下稱系爭期間）均從D廠房內無熔絲開關直接
    連接系爭電表，透過系爭電表計費使用台電供應之電能。上
    訴人因此無法律上原因受有免繳電費之利益（下稱系爭不當
    得利），致伊受有同額之損害，其數額合計為新臺幣（下同
    ）416萬3250元，經扣除原審判命給付而上訴人不爭執30萬
    元（下稱系爭不當得利甲部分），上訴人應給付伊386萬325
    0元（下稱系爭不當得利乙部分）等情。爰依民法第179條規
    定，請求上訴人給付386萬3250元，並自起訴狀繕本送達翌
    日起計付法定遲延利息（原審判命上訴人如數給付，上訴人
    就系爭不當得利乙部分聲明不服，提起上訴；系爭不當得利
    甲部分，則未據上訴，非屬本院審理範圍）。並答辯聲明：
    上訴駁回。
二、上訴人則以：伊於系爭期間透過系爭電表計費使用台電供應
    之電能，雖受有系爭不當得利，然其數額僅為30萬元，而無
    系爭不當得利乙部分存在，被上訴人超過30萬元本息，請求
    伊給付386萬3250元之部分並非有據等語置辯。並上訴聲明
    ：㈠原判決命伊給付逾30萬元本息部分暨該部分之假執行宣
    告均廢棄。㈡前項廢棄部分，被上訴人在第一審之訴及假執
    行之聲請均駁回。
三、兩造不爭執事項：（見本院卷第246至247頁）
　㈠被上訴人自93年8月起向訴外人楊姓出租人承租AC廠房。上訴
    人則自95年7月1日起向楊姓出租人承租D廠房供所經營之廣
    鎰企業社使用（見臺灣桃園地方檢察署（原名臺灣桃園地方
    法院檢察署，下稱桃園地檢署）105年度他字第7653號卷第1
    2頁）。
　㈡AC廠房設有電號00-00-0000-000之系爭電表，該電表自97年1
    1月起至106年1月止用電資料詳如桃園地檢署106年度偵字第
    4902號卷（下稱偵卷）第140至141頁所示，有關系爭電表計
    算之電費，於被上訴人承租AC廠房期間，均由被上訴人負責
    向台電繳納。
　㈢D廠房原未設置獨立電表，上訴人承租D廠房之系爭期間係從D
    廠房電箱內無熔絲開關直接連接到系爭電表，透過系爭電表
    計費而使用台電供應而由被上訴人向台電繳費之電能。
　㈣被上訴人委託訴外人郭勝和於105年7月26日檢查AC廠房電線
    迴路，發現上訴人承租之D廠房有使用系爭電表計費之電能
    。
　㈤訴外人全昇企業社及鴻盛鋼架有限公司（下稱鴻盛公司）先
    於上訴人承租富國10號廠房之一部分（非AC廠房及D廠房部
    分），且自承租時起即使用系爭電表計費之電能，並以承租
    廠房內裝置之電表計算各自使用之電能度數，據之與被上訴
    人分擔系爭電表之每期電費。嗣有訴外人祥傳螺絲有限公司
    （下稱祥傳公司）承租富國10號廠房一部，亦比照辦理。而
    被上訴人於105年7月26日發現D廠房使用系爭電表計費之電
    能後，亦協調上訴人比照辦理而在D廠房內設置電表。
　㈥上訴人於105年12月31日遷離D廠房，遷離後另承租門牌桃園
    市○○區○○路00巷000號之廠房（下稱富國165號廠房），並設
    置電號00-00-0000-000電表（下稱富國165號廠房電表），
    其自106年1月起至110年6月止用電資料詳如本院卷第139至1
    41頁所示。
　㈦上訴人系爭期間因承租使用D廠房而使用系爭電表計費供應之
    電能，無法律上原因受有免繳電費之系爭不當得利，致被上
    訴人受有同額之損害。
　㈧上訴人願返還被上訴人系爭不當得利，且兩造就其數額於30
    萬元之範圍內不爭執。
四、本件經依民事訴訟法第463條準用同法第270條之1第1項第3
    款規定整理並協議簡化爭點，兩造同意以本院110年11月19
    日準備程序中兩造協議簡化之爭點為辯論範圍（見本院卷第
    247至248頁）。茲就兩造爭點及本院之判斷，分述如下：
  ㈠系爭不當得利之數額為何？
  ⒈本件上訴人於系爭期間，即自95年7月1日起至105年6月30日
    止使用由台電供給，透過系爭電表計費，由被上訴人負責繳
    納電費之電能。嗣被上訴人委託郭勝和於105年7月26日檢查
    AC廠房電線迴路，發現上訴人承租之D廠房有使用系爭電表
    計費之電能，乃協調上訴人在D廠房內設置電表計量分擔電
    費，上訴人則於105年12月31日遷離D廠房，為兩造所不爭執
    （見兩造不爭執事項㈡至㈥），堪信為真實。
  ⒉系爭電表查無自95年7月起至97年9月之電費帳單資料，其自9
    7年11月起至110年5月之電費帳單計費度數如附表1所示，自
    97年11月起至105年7月止應繳之電費金額如附表2所載，有
    台電桃園區營業處函在卷足稽（見偵卷第139至141頁、本院
    卷第137、141頁），而被上訴人發現上訴人使用系爭電表未
    共同分擔電費，上訴人得悉此情後，衡情其D廠房之用電會
    轉趨保守，是以系爭電表之105年9月電費帳單（計費期間：
    自105年7月11日至105年9月8日，見偵卷第117頁）較諸104
    年9月帳單（計算期間：自104年7月13日至104年9月10日，
    見偵卷第112頁），計費度數從6萬2600度降至2萬4560度，
    其中3萬8040度之差額（62,600-24,560=38,040），應與被
    上訴人發現上訴人之D廠房使用系爭電表計費之電能卻未共
    同負擔電費密切相關。又被上訴人自承自104年11月起開始
    縮減公司規模，至105年5月間始縮減完成等語（見本院卷第
    279頁），核與系爭電表自104年9月（計費期間：自104年7
    月13日至104年9月10日，見偵卷第112頁）起至105年7月（
    計費期間：自105年5月11日至105年7月10日，見偵卷第116
    頁）止電費帳單計費度數從6萬2600度緩步下降至3萬40度之
    趨勢相符，可知系爭電表105年9月電費帳單較104年9月電費
    帳單之3萬8040度差額，亦與被上訴人縮減規模密切相關。
    為求平均並修正偏差，茲以被上訴人完成規模縮減且尚未發
    現上訴人使用系爭電表電能前之105年7月電費帳單計費度數
    3萬40度，與被上訴人未開始縮減規模前同期5年內中最近2
    年即104年7月、103年7月及用電度數較高之100年7月電費帳
    單之計費度數平均即6萬3307度（62,000+63,040+64,880〉÷3
    =63,307，見偵卷第111、106、88頁）相比較，估算被上訴
    人因縮減規模每期可減省3萬3267度之電能（63,307-30,040
    =33,267）。據此，上訴人因被上訴人發現其使用系爭電表
    供應之電能但未共同分擔電費後用電轉趨保守，所可減少使
    用系爭電表計費之每期電能度數應為4773度（38,040-33,26
    7=4,773）。
  ⒊上訴人於105年12月31日遷離D廠房，遷離後承租富國165號廠
    房設置富國165號廠房電表，自106年1月起至110年6月止用
    電資料詳如本院卷第139至141頁所示，為兩造所不爭執（見
    兩造不爭執事項㈥），可知上訴人搬遷至富國165號廠房後，
    自106年2月起至110年6月止之電費帳單每期平均計費度數為
    1456度（計算方法：附表3自106年2月起至110年6月止各期
    帳單計費度數加總除以27）。據此，上訴人在系爭期間若因
    電費自付保守用電，通常使用系爭電表計費之電能每期平均
    度數應為1456度。再以系爭電表自97年11月開始至105年7月
    為止每期應繳電費之金額估算系爭期間平均每度電費為4.76
    元（計算方法：將附表2每期電費帳單應繳電費金額加總而
    為A，將附表2計費度數加總而為B，再以A÷B，小數點第3位
    以下四捨五入），則上訴人於系爭期間每期平均使用系爭電
    表計費之電能每度平均單價4.76元，因系爭期間共60期（共
    120個月，每2個月為1期），故上訴人所受系爭不當得利之
    數額應為177萬9002元（〈4,773+1,456〉×60×4.76=1,779,002
    ）。
  ⒋被上訴人雖主張：AC廠房有5台冷凍庫每2個月耗電2萬7840度
    ，另有電氣設備每2個月2000度，每個帳單週期耗電約2萬98
    40度云云，並以此做為計算上訴人於系爭期間透過系爭電表
    使用電能度數之標準。然查：
　  ⑴系爭期間長達10年，AC廠房於系爭期間裝置之電器設備之
      種類、數量，未見被上訴人於該期間內定期清查並作成紀
      錄，不能僅憑被上訴人前揭主張，及證人廖佩吟到庭證稱
      ：伊自105年7月26日（已在系爭期間以後）開始任職被上
      訴人業務助理，到職時倉庫有分內外，內區5個冷凍庫，4
      個損壞，1個在使用，且並沒有24小時運作，辦公室內有2
      台電腦，1台冷氣，電風扇1台，另有家用冰箱等等，另有
      電鍋平常關著，上班時會開電腦，夏天會開冷氣，冰箱都
      開著（見本院卷第202至204頁）；證人廖茗美證稱：伊自
      94年10月開始任職於被上訴人，擔任會計兼業務助理工作
      ，105年3月離職，任職期間被上訴人有使用冷凍庫3個，
      離職前3個月只剩3個，另有2台冷氣、電腦最後剩下2台，
      冷凍庫在員工出完貨下班後就關閉，但電源還插著 （見
      本院卷第238至239頁）；證人鍾思賢證稱：伊自105年1月
      28日起任職被上訴人，是嘉義廠房的大車司機，工作日每
      天會到被上訴人的富國路廠房，每次約2至3小時不等，對
      於富國路廠房有沒有比較耗電的電器設備不清楚，富國路
      廠房還有2台冷凍可用，但目前實際上只用1台等語（見本
      院卷第241至245頁），即認定AC廠房於系爭期間配置電器
      設備之情形如被上訴人前述主張。被上訴人據此計算AC廠
      房每2個月耗費之電能為2萬9840度，自非可採，且憑訴外
      人冷霜霜冷凍企業有限公司於105年11月9日傳真所評估：
      AC廠房內5台冷凍庫每月總運轉耗電約1萬3680度等語（見
      偵卷第135至137頁），亦不能證明被上訴人前揭主張為真
      。
　  ⑵AC廠房內電器設備於系爭期間耗費之電能多寡，除與設置
      之電器種類、數量有關外，亦與個別電器之狀況、使用方
      法及環境攸關，此由被上訴人自104年11月開始縮減公司
      經營規模，至105年5月完成縮減，其縮減規模前之104年7
      月電費帳單計費度數為6萬2000度，與105年7月電費帳單
      之計費度數為3萬40度，二者相差達3萬1960度即可明白知
      悉（62,000-30,040=31,960），自不宜依據被上訴人前揭
      自行估算，認定AC廠房於系爭期間透過系爭電表使用之電
      能度數。
　  ⑶全昇企業社及鴻盛公司先於上訴人承租富國10號廠房之一
      部分（非AC廠房及D廠房部分），自承租時起即使用系爭
      電表計費之電能，並以承租廠房內裝置之電表計算各自使
      用之電能度數，據之與被上訴人分擔系爭電表之每期電費
      ，嗣有祥傳公司承租富國10號廠房一部，亦比照辦理等情
      ，兩造亦無爭執（見兩造不爭執事項㈤）。準此，系爭期
      間使用系爭電表計費之電能者，除AC廠房及D廠房外，另
      有全昇企業社、鴻昇公司、祥傳公司使用富國10號廠房。
      被上訴人自行估算時，雖扣除全昇企業社、鴻昇公司、祥
      傳公司等之用電度數（見偵卷第53至80頁），但所載之數
      據尚無憑證可資佐證，且其自行裝設分電表計算全昇企業
      社、鴻昇公司、祥傳公司所用電能度數，是否準確？抄寫
      是否確實？均非全然無疑，不能遽信為真，亦不宜依憑被
      上訴人依此就AC廠房之電器使用電能所為估算，計算上訴
      人於系爭期間透過系爭電表使用電能之度數。
　㈡被上訴人依民法第179條規定，請求上訴人返還系爭不當得利
    乙部分即給付386萬3250元，有無理由？
  ⒈按無法律上之原因而受利益，致他人受損害者，應返還其利
    益。雖有法律上之原因，而其後已不存在者，亦同。
  ⒉本件上訴人於系爭期間因承租使用D廠房而使用系爭電表計費
    供應之電能，無法律上原因受有免繳電費之系爭不當得利，
    致被上訴人受有同額之損害，上訴人並願返還被上訴人系爭
    不當得利，為兩造所不爭執（見兩造不爭執事項㈦、㈧）。而
    系爭不當得利數額為177萬9002元，扣除系爭不當得利甲部
    分30萬元後，系爭不當得利乙部分應為147萬9002元（1,779
    ,002-300,000=1,479,002），是以被上訴人依民法第179條
    規定，請求上訴人返還系爭不當得利乙部分386萬3250元，
    於147萬9002元之範圍內，應屬有據，逾此則非有理。  
五、綜上所述，被上訴人依民法第179條之規定，請求上訴人給
    付147萬9002元，及自起訴狀繕本送達翌日即109年11月13日
    起（起訴狀繕本於109年11月12日送達，見原審卷第45頁）
    至清償日止按年息5%計算之利息部分，洵屬有據，應予准許
    ，加計原審判命上訴人給付未據兩造爭執之30萬元本息，上
    訴人共應給付被上訴人177萬9002元，及自109年11月13日起
    至清償日止按年息5%計算之利息。被上訴人逾此所為請求，
    為無理由，應予駁回。從而，原審就超過177萬9002元本息
    部分，為上訴人敗訴之判決，自有未洽，上訴意旨指摘原判
    決此部分不當，求予廢棄改判，為有理由，爰由本院廢棄改
    判如主文第二項所示。至於上開應准許之147萬9002本息部
    分，原審為上訴人敗訴之判決，並無不合。上訴人仍執陳詞
    ，指摘原判決此部分不當，求予廢棄改判，為無理由，應駁
    回其上訴。
六、本件事證已臻明確，兩造其餘之攻擊或防禦方法及所用之證
    據，經本院斟酌後，認為均不足以影響本判決之結果，爰不
    逐一論列，併此敘明。
七、據上論結，本件上訴為一部有理由、一部無理由。依民事訴
    訟法第450條、第449條第1項、第79條，判決如主文。
中　　華　　民　　國　　110 　年　　12　　月　　29　　日
                  民事第十四庭  
                        審判長法  官  蔡和憲
                              法  官  周珮琦
                              法  官  周群翔
正本係照原本作成。
如不服本判決，應於收受送達後20日內向本院提出上訴書狀，其
未表明上訴理由者，應於提出上訴後20日內向本院補提理由書狀
（均須按他造當事人之人數附繕本）上訴時應提出委任律師或具
有律師資格之人之委任狀；委任有律師資格者，另應附具律師資
格證書及釋明委任人與受任人有民事訴訟法第466條之1第1項但
書或第2項所定關係之釋明文書影本。如委任律師提起上訴者，
應一併繳納上訴審裁判費。
中　　華　　民　　國　　110 　年　　12　　月　　29　　日
　　　
　　　　　　　　　　　　　　　書記官  秦千瑜